【裁判字號】    96,重上,456
【裁判日期】    970723
【裁判案由】    返還不當得利
【裁判全文】
臺灣高等法院民事判決                 96年度重上字第456號
    上  訴  人  乙○○
    訴訟代理人  文  聞律師
                周奇杉律師
                許玉娟律師
    被上訴  人  台北縣政府
    法定代理人  甲○○
    訴訟代理人  沈明欣律師
    複代理  人  莊志遠律師
                何一芃律師
上列當事人間請求返還不當得利事件，上訴人對於中華民國96年
7月12日臺灣板橋地方法院95年度訴字第956號第一審判決提起上
訴，本院於97年7月9日言詞辯論終結，判決如下：
    主  文
原判決關於駁回上訴人下列第二項之訴，及該訴訟費用部分均廢
棄。
被上訴人應再給付上訴人新臺幣貳拾參萬肆仟零柒拾元，及自民
國九十五年五月二十六日起至清償日止按週年利率百分之五計算
之利息。
其餘上訴駁回。
廢棄改判部分之第一、二審訴訟費用，由被上訴人負擔。駁回部
分之第二審訴訟費用，由上訴人負擔。
    事實及理由
一、上訴人主張：坐落系爭臺北縣汐止市○○段汐止小段66-2、
    66-3、89-4、89-5及中正段391、391-1、989、989-1、989
    -3、989-4、989 -5、989-7等12筆土地， 伊有應有部分2分
    之1。 被上訴人因辦理「基隆河整體治理計畫（前期計畫）
    --茄苳溪第一標整治工程」， 於89年4月初委由訴外人福泰
    營造股份有限公司（下稱福泰公司）承包施工時，先行使用
    其中汐止小段66-3、89-5及 中正段391-1、989-3、989-4、
    989-5、989-7等7筆被上訴人不爭執之土地（ 下稱「不爭執
    之7筆土地」）作為茄苳溪整治河川堤防用地； 並剷平其旁
    上開汐止小段66-2、89-4及中正段391、989、989-1等5筆土
    地（下稱「有爭執之5筆土地」） 上原有竹林，填土堆高供
    運送、堆放施工機具、材料，而無權占用上開12筆土地至93
    年8月17日始辦理徵收，已據被上訴人於93年9 月9日所發函
    件載明。被上訴人無權占用用伊所有系爭土地，受有相當於
    租金之利益，致上訴人受有損害，爰依不當得利及侵權行為
    法律關係之選擇訴之合併型態主張，請求被上訴人返還伊提
    起本件訴訟前5年即自90年5 月16日起至93年8月17日止，類
    推適用土地徵收條例第58條第5 項規定按系爭土地公告現值
    10% 計算相當於租金之損害。在原審聲明：(一)被上訴人應給
    付上訴人新臺幣（下同 ）2,039萬7,107.75元及自起訴狀繕
    本送達翌日起算之法定利息。(二)上訴人願供擔保請准宣告假
    執行。
    原審判決：被上訴人應給付上訴人35萬5,352元及自95年5月
    26日起算之法定利息，上訴人其餘之訴駁回。
二、上訴人就原審遭駁回部分提起一部上訴，被上訴人就原審判
    決給付部分並未聲明不服。
    上訴人在本審補充意旨略以： (一)被上訴人就其有爭執之5筆
    土地確有占用情事，已據本院至現場勘驗，經地政人員予以
    指界為前揭所指地號，並經證人黃祖明、呂清得、楊青芳證
    述在卷。(二)被上訴人提出伊於89年7月1日書立之授權書，授
    權內容僅係就坐落臺北縣汐止市○○段393、437、459、989
    、993、994、391地號土地地上物， 因福泰公司負責人王者
    誠承包臺北縣政府發包汐止茄苳溪緊急整治工程期間損害地
    上物補償事件，委任受任代理人呂尊賢全權處理，並有承諾
    、捨棄、和解、撤回等特別委任權，然呂尊賢嗣後竟以代理
    人身分簽定同意書表示就臺北縣汐止市○○段391、393、98
    9、989-2、993、994、43 7、459等8筆土地同意提供臺北縣
    政府作為基隆河治理計畫--茄苳溪應急改善工程施工之用，
    並於工程施工中辦理佔有面積徵收或依協議議定方式徵收，
    可知呂尊賢簽定之同意書逾越代理權限範圍，而為無權代理
    。(三)依被上訴人與福泰公司簽定之臺北縣機關工程契約書，
    可知被上訴人對福泰公司之施工有監督責任，不得就福泰公
    司逾越施工範圍無權占用伊所有土地之事推諉不知，況福泰
    公司無權占用有爭執之5筆土地， 係為被上訴人之利益而為
    ，被上訴人自應負責。(四)本件不當得利之受損一方為伊，得
    利之他方為臺北縣政府，並非純粹之私人契約可比，被上訴
    人占用系爭12筆土地用以公共工程， 被上訴人更於93年8月
    17日報請內政部徵收土地，自無成立租賃之餘地。被上訴人
    既承認：為興辦「基隆河初期治理計畫--茄苳溪應急改善工
    程」之公共建設工程必須使用伊所有之土地，其本應依土地
    徵收條例第58條規定徵用伊之土地， 並按公告現值10%計算
    使用補償費，被上訴人理當遵循，竟怠為此項程序而無權占
    用伊所有土地，所獲得之利益應比照或類推適用土地徵收條
    例第58條之規定計算，否則無異變相鼓勵政府機關以無權占
    用之方式便宜行事。在本審聲明：(一)原判決關於駁回上訴人
    後開第二項部分廢棄。(二)上開廢棄部分，被上訴人應再給付
    上訴人13,244,205元及自95年5月26日起算之法定利息。(三)
    願供擔保請准宣告假執行。
三、被上訴人則以：(一)伊為辦理「基隆河初期計畫--茄苳溪應急
    改善工程」，於89 年7月17日與訴外人福泰公司簽訂工程契
    約書，並自89年8月間開工起占用不爭執之7筆土地作為茄苳
    溪整治河川堤防用地，應急工程之用地範圍並未包含有爭執
    之5筆土地。 當時係自茄苳溪對岸搭便浮橋，借用國泰人壽
    公司之土地安置施工機具， 沒有占用到其旁有爭執之5筆土
    地供通行或堆放材料機具， 且該工程自89年8月開工後半年
    即完工，並無至上訴人所指93年8月17日之情事。 (二)縱有占
    用情事，實際占用者乃福泰公司，伊並未指示福泰公司為之
    ；況上訴人於89年7月1日曾書立授權書委任第三人呂尊賢全
    權處理，呂尊賢以上訴人代理人身份於同年月26日書立同意
    書，表明同意提供上開土地與伊作為基隆河治理計畫--茄苳
    溪應急改善工程施工之用，亦見上訴人就福泰公司使用上開
    土地一事同意在先，上訴人無事後再向伊請求賠償之理。(三)
    伊占用土地，係為避免基隆河沿岸人民生命及財產之急迫危
    險，具有緊急避難之阻卻違法事由，未具備不法性。(四)被上
    訴人所受相當於租金之損害，應以每年補償土地申報地價5%
    計算。土地徵收或徵用係國家因公共事業之需要，對於人民
    依憲法保障之財產權，經由法定程序予以強制取得之謂，故
    欲類推適用土地徵收條例，亦需人民因國家強制使用其私有
    土地行為致其受有特別犧牲而言，始有類推適用之正當理由
    。伊使用系爭土地非以強制手段要求上訴人容忍其使用，而
    係在無法與伊取得聯繫徵得同意下，為避免水患，方才進入
    系爭土地使用，且上訴人係在93年9 月伊公告徵收土地之函
    文中敘及「先行使用」，始得知土地遭伊占用等情，則本件
    情形與無權占用他人土地之情形類似，而與土地徵收、徵用
    前先行使用人民土地無關。另土地徵收條例應屬公法，第58
    條規定之所有權人土地使用補償費發放請求權亦屬公法上之
    請求權，與上訴人依民法侵權行為、不當得利等私法關係請
    求不同，二者性質上非屬相同或類似，適用之原則亦非相同
    ，自無類推適用土地徵收條例第58條規定之依據等語抗辯。
    聲明：(一)上訴駁回。(二)如受不利判決，願供擔保請准免為假
    執行。
四、兩造不爭執之事實：
  (一)坐落臺北縣汐止市○○段汐止小段66-2、66-3、89-4、89-5
    及中正段391、391-1、989、989-1 、989-3、989-4、989-5
    、989-7等12筆土地，原所有權人之一為上訴人（應有部分2
    分之1），其後經內政部於93年8月17日以台內地字第093007
    0378號函核准徵收及先行使用，再經被上訴人於93年9月9日
    以北府地用字第0930625151號函公告徵收，公告期間自93年
    9月10日至93年10月11日止， 為兩造所不爭執，並有被上訴
    人93年9月9日函可稽（原審卷第12-17頁）。
  (二)上訴人與訴外人福泰公司於89 年7月17日簽訂「台北縣機關
    工程契約書」，由福營公司承攬有關基隆河初期計畫--茄苳
    溪應急改善工程，約定福泰公司於決標日起7 日內開工，並
    於開工之日起150日曆天完工， 有工程契約書可稽（原審卷
    第111-134頁）。
  (三)被上訴人就不爭執之7筆土地，自89年8月起占用，供作茄苳
    溪整治河川之堤防用地，直至93年8月17日止。
五、本件重要爭點在於：
  (一)被上訴人是否占用有爭執之5筆土地？占用期間為何？
  (二)上訴人依不當得利、侵權行為之法律關係，主張被上訴人應
    類推適用土地徵收條例第58條規定， 按土地公告現值10%計
    算其所受之利益，有無理由？
六、被上訴人是否占用本件有爭執之5筆土地？占用期間為何？
  (一)上訴人主張：被上訴人於89年間為辦理「基隆河初期計畫--
    茄苳溪應急改善工程」時，將有爭執之5 筆土地上原有竹林
    均予剷除，堆放材料機具，而有占用之情事，雖為被上訴人
    所否認，惟業據本院至現場勘驗，並經證人即當地里長黃祖
    明及土地呂清得、楊青芳等人證述綦詳且一致，證人在現場
    指認之竹林剷除後置放機具材料之區域亦經台北縣汐止地政
    事務所人員指界地號之範圍明確，有勘驗筆錄可稽（本院卷
    第167-168頁），復有現場照片對照足憑（本院卷第180-184
    頁）。再參被上訴人在其與上訴人間之訴願事件中提出答辯
    狀陳述：「訴願人（指上訴人）主張89年度本府先行使用若
    干土地乙節，係因本工程（基隆河初期治理計畫--茄苳溪應
    急改善工程）時間緊迫，事關汐止地區民眾財產安全，為使
    民眾早日免於水患恐懼，故與土地所有權人於89年7 月26日
    進行協議，經部分所有人同意土地部分提供本府施工……」
    等情（原審卷第20頁），已見被上訴人承認89年間進行茄苳
    溪應急改善工程有先行使用所有權人土地之情。綜上堪認：
    被上訴人於89年間為辦理茄苳溪應急改善工程時，應有占用
    系爭有爭執之5筆土地，被上訴人予以否認，應無可採。
  (二)被上訴人另辯稱：縱有占用，占用者為訴外人福營公司，並
    非伊，伊並未指示福營公司為之；又占用爭執之5 筆土地部
    分，已取得地主同意等節，並提出授權書及同意書為憑（本
    院卷第174-176頁）。惟查：
    1.被上訴人在其與上訴人間之訴願事件中提出答辯狀陳述：
      「……89年度本府先行使用若干土地乙節，係因本工程（
      基隆河初期治理計畫--茄苳溪應急改善工程）時間緊迫，
      …故與土地所有權人於89 年7月26日進行協議，經部分所
      有人同意土地部分提供本府施工，並同意本府於施工中辦
      理佔有面積徵收或協議價購……」等情（原審卷第20頁）
      ，可知被上訴人承認89年間進行茄苳溪應急改善工程而占
      用土地，旨在供自己（施工）之用，則被上訴人於本訴中
      翻異前詞，予以否認，委無可採。
    2.被上訴人提出之委任書（本院卷174-175頁）， 雖上訴人
      承認委任人之一「乙○○」之簽名為真正及不爭執代理人
      呂尊賢在同意書之簽名為真正，惟查89年7月1日由地主出
      具之委任書上載明：「為前開委任人共同共有坐落台北縣
      汐止市 ○○段393、437、459、989、993、994、391地號
      土地、地上物，因福泰營造股份有限公司……承包汐止茄
      苳緊急整治工程間，損害委任人地上物補償事件，委任代
      理人呂尊賢全權處理並有承諾、捨棄、和解、撤回等特別
      委任權」等語，即上訴人委任呂尊賢為代理人，處理有關
      土地之地上物遭損害之補償事宜。詎代理人呂尊賢其後於
      89 年7月26日出具同意書表明：「同意將土地提供台北縣
      政府作為基隆河治理計畫--茄苳溪應急改善工程施工之用
      」云云，顯已逾越委任人之委任授權範圍，上訴人為委任
      人之一並未於事後追認，應認代理人呂尊賢出具「同意提
      供土地供作茄苳溪應急改善工程施工之用」之同意書效力
      自不及於上訴人。
  (三)又上訴人就其所有之有爭執之5筆土地遭占用之面積， 業經
    原審會同地政人員至現場測量，並據本院會同地政人員至現
    場勘驗及指界明確，有原判決附圖所示之複丈成果圖、勘驗
    筆錄及現場照片多幀可按（原審卷第222頁，本院卷第167頁
    反面、第180-184頁）。
  (四)被上訴人占用爭執之5筆土地期間為何？
    1.上訴人主張：被上訴人占用爭執之5筆土地係自89年8月間
      至93年8月17日止一節，無非以被上訴人之93年9月9 日函
      文為據，此為被上訴人所否認，並辯稱：茄苳溪應急改善
      工程自89年8月間開工，約半年即完工云云。
    2.查內政部於93 年8月17日發函通知核准徵收及先行使用（
      原審卷第10頁），被上訴人因而於93年9月9日發函予上訴
      人，其內主旨記載：「本府為辦理基隆河整體治理計畫（
      前期計畫）─茄苳溪（第一標）整治工程，奉准徵收及及
      先行使用坐落本縣汐止市○○○段溪洲寮小段五二地號內
      （分割增編五二之八地號）等35筆土地」（原審卷第12頁
      ），核與前述「基隆河初期治理計畫--茄苳溪應急改善工
      程」因而占用爭執之5 筆土地已有不同。且依土地徵收條
      例第27條規定：「需用土地人應俟補償費發給完竣或核定
      發給抵價地後，始得進入被徵收土地內工作，但國防、交
      通、水利、公共衛生或環境保護事業，因公共安全急需先
      行使用者，不在此限」，可知需用土地人應俟徵收處分公
      告且補償費發給完竣後，始得使用人民之土地，該條所謂
      之「先行使用」係指有法文規定事由，而准許在徵收處分
      公告後、補償費發給完竣前，例外准許先行使用之謂，是
      被上訴人93年9月9日上開函文係指「徵收處分公告後至補
      償費發給完竣前得先行使用土地」之意，並非承認其前即
      有占用土地之情，是上訴人執上開函文內容逕謂被上訴人
      承認自89年8月間至93 年8月17日止占用有爭執之5筆土地
      云云，顯有誤解。
    3.有關被上訴人占用有爭執之5筆土地起迄期間究竟為何？
      查被上訴人與福泰公司係於89年7 月17日簽訂有關茄苳溪
      應急改善工程之契約書（原審卷第111-135頁）， 則被上
      訴人承認於89年8月間占用不爭執之7筆土地時間，衡情亦
      可認作此部分有爭執之5筆土地之起訖時間。 至於占用終
      止時間，依上訴人舉出之證人黃祖明證述：「占用期間是
      89 年象神颱風以後之事，工程做做停停，直到納莉風災
      ，完成後才陸續搬走」，證人楊青芳、呂清得證陳：「有
      一年以上」等語（ 本院卷第168頁反面-169頁反面），尚
      無法知悉被上訴人占用終止之具體時間。觀察卷附兩造不
      爭執之茄苳溪應急改善工程施工及完工後估驗照片（本院
      卷第99-141頁）可知：福泰公司於90年10月24日為臨時擋
      土設施完成（本院卷第118頁）， 90年11月15日為集水井
      之混凝土工作（本院卷第120頁）， 90年12月31日為堤後
      之回填工作（本院卷第130頁）， 於91年1月7日為集水井
      施工（本院卷第128頁），最後至91年2月21日打設9m之鋼
      板樁（本院卷第138頁），因認承攬實際施作之福泰公司
      係工作至91年2月21日，作為被上訴人占用有爭執之5筆土
      地之終止時間。
七、上訴人依不當得利、侵權行為之法律關係，主張被上訴人應
    類推適用土地徵收條例第58條規定， 按土地公告現值10%計
    算其所受之利益，有無理由？
  (一)按需用土地人應俟補償費發給完竣或核定發給抵價地後，始
    得進入被徵收土地內工作，土地徵收條例第27條本文及土地
    法第231條均有相同規定，土地法第235條更規定：「被徵收
    土地之所有權人，對於其土地之權利義務，於應受補償發給
    完竣時終止，在補償費未發給完竣以前，有繼續使用該土地
    之權」，是土地徵收係以補償費之支付為效力發生之要件，
    需於補償費發給完竣後，徵收手續完成，需用土地人始得使
    用人民之土地，土地所有權人之所有權始行終止。
  (二)查上訴人所有土地係被上訴人於93年9月9日始公告徵收及先
    行使用，公告期間93年9 月10日至同年10月11日，並於93年
    10月22日發放補償費，業據被上訴人93年9月9日函文中載述
    綦詳（原審卷第13頁）。依上所陳，被上訴人未得上訴人同
    意，自89年8月間起至91年2月21日止逕行使用上訴人所有之
    有爭執之5筆土地，自89年8月間起至93年8 月17日止逕行使
    用上訴人所有之不爭執7筆土地， 就上開土地受有使用收益
    之利益，致上訴人之所有權能受到妨害，其間並無法律上原
    因，則被上訴人之占用無任何法律上正當權源。被上訴人雖
    辯稱：伊占用土地，係為避免基隆河沿岸人民生命及財產之
    急迫危險，具有緊急避難之阻卻違法事由，未具備不法性云
    云。然如前所述，被上訴人於93年9月9日始為徵收及先行使
    用之公告，其縱有辦理水利事業之急需使用情況，無需至補
    償費發給完竣時，而得提前至93年9月9日公告時起依土地徵
    收條例第27條但書規定先行使用，但在93年9月9日前使用上
    訴人所有之系爭12筆土地非屬土地徵收條例第27條但書之法
    定事由，至於當時究有任何基隆河沿岸人民生命及財產之「
    急迫危險」情事，被上訴人非立即占用上訴人土地施工不可
    ，被上訴人並未舉證以明，自難採信。
  (三)按無權占用他人土地，受有相當於租金之利益，侵害土地所
    有權人對於土地之使用收益權能，致土地所有權人受有損害
    。被上訴人自89年8月起至91年2月21日止無權占用上訴人所
    有之有爭執5 筆土地，自89年8月起至93年8月17日止無權占
    用上訴人所有之不爭執7 筆土地，受有使用收益即相當於租
    金之利益，致上訴人受到無法使用收益系爭土地之損害，二
    者間有因果關係，又無任何法律上原因，核與不當得利法律
    關係之構成要件相符。從而，上訴人請求被上訴人返還自本
    件起訴前5年，即自90年5月16日起算至占用土地期間止所受
    之利益，洵屬有據。
  (四)按城市地方房屋之租金，以不超過土地及其建築物申報總價
    年息10%為限，土地法第97條定有明文， 此於租用基地建築
    房屋均準用之，同法105條規定亦明。 被上訴人無權占用上
    訴人所有位處城市地方之系爭12筆土地，供作茄苳溪應急改
    善工程及整治河川之堤防用地，固與上述租地建屋之情形不
    同，惟與私法上一般無權占有人占用所有權人土地使用之情
    節並無二致，應得參照上開規定以定被上訴人占用系爭土地
    所受通常相當於租金之利益。查系爭12筆土地之地目為「旱
    」，業據土地建物查詢資料及台北縣汐止地政事務所土地複
    丈結果通知書上載明（ 原審卷第44-49、76頁），非屬繁榮
    地帶；位處茄苳溪沿岸之低窪地區，被上訴人未整治前甚易
    淹水，整治後興建堤防並綠化植栽，業經上訴人舉出之證人
    黃祖明證述明確（原審卷第251頁，本院卷第167頁反面），
    並據本院至現場勘驗屬實，有勘驗筆錄及現場照片可參（本
    院卷第167- 170、180-184頁）； 上訴人亦自承：系爭土地
    原係竹林，伊自85年以後就沒有去整理在卷（ 原審卷第150
    頁）；以及被上訴人於他處辦理橋樑後退工程，經地主同意
    使用土地係以公告地價年息5%計算，有被上訴人提出之土地
    租用及先行使用同意書可參（原審卷第81頁）等情，因認被
    上訴人就占用上訴人所有系爭12筆土地所受相當於通常租金
    之利益，以土地申報地價之年息5%計算，應為允當。
    上訴人雖執詞主張：被上訴人占用系爭12筆土地用以施作公
    共工程，其後更於93年8 月17日報請內政部徵收土地，自無
    成立租賃之餘地，而應類推適用土地徵收條例第58條規定有
    關徵用按土地公告現值10%予以計算云云。 然查上訴人係依
    私法上不當得利、侵權行為法律關係請求，私法爭執中均按
    土地法第97條、第105條 規定斟酌計算相當於通常租金之利
    益。本件被上訴人占用上訴人之系爭土地，雖係供公共工程
    施工之用，惟有關基隆河之治理計畫具有長期及整體性，此
    由被上訴人占用有爭執之5 筆土地係供作初期治理計畫--茄
    苳溪應急改善計畫， 占用不爭執之另7筆土地除供作初期計
    畫外亦供備基隆河整體治理計畫（前期計畫）--茄苳溪（第
    一標）整治工程之用，足見政府機關對於整治基隆河絕非興
    辦臨時性之公共建設工程，自無類推適用土地徵收條例第58
    條規定按公告現值10%作為計算被上訴人所受利益之依據。
  (五)查系爭12筆土地之申報地價各如附表「申報地價」欄所示，
    此有地價資料在卷可按（原審卷第44-47、174-178頁，本院
    卷第219-223頁）， 茲就被上訴人占用之各地號土地計算其
    自90年5月16日起至占用時間止之利益總額為589,422元（計
    算式詳如附表「被上訴人占用土地應返還相當於租金之利益
    」欄所示）， 扣除原審判決被上訴人應給付之355,352元後
    ，被上訴人應再給付234,070元（589,422-355,352=234,070
    ）。
八、上訴人之請求為有理由，已如上述，則其依選擇訴之合併型
    態另主張之侵權行為法律關係，即無再予論述之必要。
九、綜上所述，上訴人依不當得利之法律關係，得請求被上訴人
    返還之利益為589,422元 及自原審起訴狀繕本送達翌日起算
    之法定利息； 扣除原審判決被上訴人應給付之355,352元本
    息後， 被上訴人應再給付234,070元及自原審起訴狀繕本送
    達翌日即95 年5月26日起算之法定遲延利息範圍內，為有理
    由，應予准許；上訴人逾上開准許範圍之請求，則屬無據，
    應予駁回。原審就上開應准許部分，為上訴人敗訴之判決並
    駁回其假執行之聲請，尚有未洽，上訴意旨求予廢棄改判，
    為有理由，爰由本院廢棄改判如主文第二項所示。至於上訴
    人之請求不應准許部分，原判決為上訴人敗訴之判決，並駁
    回其假執行之聲請，經核於法並無不合，上訴意旨求予廢棄
    改判，為無理由，應駁回其上訴。又被上訴人應給付之金額
    未逾150萬元， 不得上訴第三審，判決後即行確定，自無再
    依兩造聲請定准免假執行擔保金額之必要，併此敘明。
十、據上論結；本件上訴為一部有理由，一部無理由，依民事訴
    訟法第450條、第449條第1項、第79條，判決如主文。
中    華    民    國    97    年    7    月     23    日
                    民事第一庭
                        審判長法  官  張耀彩
                              法  官  盧彥如
                              法  官  林金吾
正本係照原本作成。
如不服本判決，應於收受送達後20日內向本院提出上訴書狀，其
未表明上訴理由者，應於提出上訴後20日內向本院補提理由書狀
（均須按他造當事人之人數附繕本）上訴時應提出委任律師或具
有律師資格之人之委任狀；委任有律師資格者，另應附具律師資
格證書及釋明委任人與受任人有民事訴訟法第466條之1第1項但
書或第2項（詳附註）所定關係之釋明文書影本。
中    華    民    國    97    年    7     月    23    日
                              書記官  張淑芳
附註：
民事訴訟法第466條之1（第1項、第2項）：
對於第二審判決上訴，上訴人應委任律師為訴訟代理人。但上訴
人或其他法定代理人具有律師資格者，不在此限。
上訴人之配偶、三親等內之血親、二親等內之姻親，或上訴人為
法人、中央或地方機關時，其所屬專任人員具有律師資格並經法
院認為適當者，亦得為第三審訴訟代理人。


司法院資訊處製作；財團法人民間司法改革基金會備份。
